ACORDAO-COMPLETO-2481613

ACÓRDÃO 8312/2021 ATA 20/2021 - SEGUNDA CÂMARA

VISTOS, relatados e discutidos estes autos que cuidam de atos de pensão militar submetidos à apreciação deste Tribunal pela Subdiretoria de Inativos e Pensionistas do Comando da Aeronáutica, em que se apreciam pedidos de reexame interpostos por Francinete Souza de Freitas, beneficiária de pensão militar instituída por Jovaldo Lima de Freitas, por Valdira Gomes Mota, beneficiária de João Alberto Otaran Mota, e por Silvia de Almeida e Souza, beneficiária de Silvio de Souza Filho, contra o Acórdão 9270/2020-TCU-Segunda Câmara, relator Ministro Aroldo Cedraz,
ACORDAM os Ministros do Tribunal de Contas da União, reunidos em Sessão da Segunda Câmara, diante das razões expostas pelo Relator, nos termos do art. 48 da Lei 8.443/1992 e do art. 286, c/c o art. 285, ambos do Regimento Interno do TCU, em:
9.1 conhecer dos pedidos de reexame para, no mérito:
9.1.1 dar provimento ao recurso interposto pela Sra. Francinete Souza de Freitas para: 
a) tornar sem efeito os itens 9.1, 9.3 e 9.4.2 do Acórdão 9270/2020-TCU-Segunda Câmara apenas em relação ao instituidor Jovaldo Lima de Freitas e à interessada Francinete Souza de Freitas; 
b) considerar legal a concessão de pensão militar à Sra. Francinete Souza de Freitas e conceder o registro ao respectivo ato (peça 6) ;
9.2 negar provimento aos recursos interpostos pelas Sras. Valdira Gomes Mota e Silvia de Almeida e Souza; e
9.3. dar ciência do presente Acórdão às recorrentes e à unidade jurisdicionada.

Pedidos de Reexame interpostos pelas Senhoras Francinete Souza de Freitas, Valdira Gomes Mota e Silvia de Almeida e Souza, contra o Acórdão 9.270/2020TCU2ª Câmara, de relatoria do Ministro Aroldo Cedraz, que considerou ilegais os atos de concessão das pensões instituídas por Jovaldo Lima de Freitas, José Almir da Silva Araujo, João Alberto Otaran Mota e Silvio de Souza Filho, recusando os respectivos registros

Segunda Câmara

Comando da Aeronáutica.

3. Interessados/Responsáveis/Recorrentes:
3.1. Recorrentes: Francinete Souza de Freitas (XXX.514.388-XX); Valdira Gomes Mota (913.986.22087); Silvia de Almeida e Souza (XXX.298.447-XX).

13.1. Ministros presentes: Bruno Dantas (Presidente), Augusto Nardes e Raimundo Carreiro (Relator).
13.2. Ministro-Substituto presente: Marcos Bemquerer Costa.

RAIMUNDO CARREIRO

Ministro Aroldo Cedraz.

Adoto como Relatório a instrução do auditor da Secretaria de Recursos (Serur) à peça 141, a cuja proposta contou com a concordância do corpo diretivo da unidade (peça 142) , bem como da representante do Ministério Público junto ao Tribunal de Contas da União (peça 143) , a eminente Procuradora-Geral Cristina Machado da Costa e Silva:
"INTRODUÇÃO
1.	Trata-se de Pedidos de Reexame (peças 40-47, 81-83 e 95) interpostos pelas Senhoras Francinete Souza de Freitas, Valdira Gomes Mota e Silvia de Almeida e Souza, contra o Acórdão 9270/2020-TCU-Segunda Câmara, de que foi relator o Ministro Aroldo Cedraz (peça 31) .
1.1.	A deliberação recorrida tem o seguinte teor:
VISTOS, relatados e discutidos estes autos de pensões militares concedidas pelo Comando da Aeronáutica às beneficiárias acima indicadas;
ACORDAM os Ministros do Tribunal de Contas da União, reunidos em sessão da 2ª Câmara, diante das razões expostas pelo Relator, com fundamento no art. 71, inciso III, da Constituição Federal e nos arts. 1º, inciso V, 39, inciso II, e 45 da Lei 8.443/1992, em:
9.1. considerar ilegais os atos de concessão das pensões instituídas por Jovaldo Lima de Freitas, José Almir da Silva Araujo, João Alberto Otaran Mota e Silvio de Souza Filho, recusando os respectivos registros;
9.2. considerar legais e conceder o registro aos demais atos presentes nestes autos;
9.3. dispensar o ressarcimento das quantias indevidamente recebidas, em boa-fé pelas interessadas Francinete Souza de Freitas, Regina Celia da Silva Araujo, Ruth Lea da Silva Araujo Gomes, Valdira Gomes Mota, Loevani Clair Parlow Ritter e Silvia de Almeida Souza, consoante o Enunciado 106 da Súmula de Jurisprudência deste Tribunal;
9.4. determinar ao Comando da Aeronáutica que:
9.4.1. faça cessar, no prazo de 15 (quinze) dias, contado a partir da ciência desta deliberação, os pagamentos decorrentes dos atos impugnados, sob pena de responsabilidade solidária da autoridade administrativa omissa, consoante disposto nos arts. 71, inciso IX, da Constituição Federal, e 262 do Regimento Interno desta Corte; 
9.4.2. emita, no prazo de 30 (trinta) dias, novos atos de concessão das pensões instituídas por Jovaldo Lima de Freitas, José Almir da Silva Araujo, João Alberto Otaran Mota e Silvio de Souza Filho, com fulcro no art. 19, § 3º, da Instrução Normativa 78/2018, escoimados da irregularidade verificada;
9.4.3. comunique as interessadas identificadas no subitem 9.3 sobre o teor desta decisão, alertando-as de que o efeito suspensivo proveniente da interposição de eventuais recursos não as eximirá da obrigação de devolverem os valores percebidos indevidamente após a notificação do presente acórdão, caso os recursos não sejam providos;
9.5. determinar à Secretaria de Fiscalização de Pessoal que monitore o cumprimento das medidas indicadas no subitem 9.4, representando a este Tribunal, caso necessário.
HISTÓRICO
2.	A Sefip propôs que os atos concessórios da pensão militar instituída por Jovaldo Lima de Freitas (peça 6) e por José Almir da Silva Araujo (peça 7) fossem julgados ilegais por estarem em desacordo com o entendimento firmado pelo Acórdão 2225/2019-TCU-Plenário, e legais os demais.
2.1.	Por sua vez, o Ilustre representante do Ministério Público de Contas apontou que os atos instituídos pelos militares João Alberto Otaran Mota (peça 9) e Silvio de Souza Filho (peça 10) mereciam um exame mais atento. É que não consta o fundamento da reforma inicial, mas somente aquele existente na data do óbito do instituidor, que pode ser decorrente de uma alteração.
2.2.	Nesse contexto, o e. Procurador Júlio Marcelo de Oliveira fez a seguinte ponderação:
"Nos casos em apreço, os militares foram reformados por terem atingido a idade limite de 56 anos para permanência na reserva, conforme as suas graduações:
	Militar
	Graduação
	Data de Nascimento
	Reforma Inicial
	Idade na Reforma
	Data do óbito

	João Alberto Otaran Mota
	Suboficial
	10/5/1958
	10/5/2014
	56 anos
	8/7/2016

	Sílvio de Souza Filho
	Suboficial
	7/10/1955
	7/10/2011
	56 anos
	27/6/2016

Tendo em vista que as reformas iniciais se deram pelo atingimento da idade limite, a condição de invalidez dos instituidores foi adquirida após estarem reformados."
2.3.	Tendo em vista que a reforma se deu no exato dia em que os instituidores completaram 56 anos, concluiu-se que não havia invalidez na referida data, sendo esse status adquirido após o término do serviço ativo. Daí o entendimento de que, além de Jovaldo Lima de Freitas e José Almir da Silva Araujo, apontados inicialmente pela Sefip, também João Alberto Otaran Mota e Silvio de Souza Filho receberam a vantagem prevista no art. 110 da Lei 6.880/1980 quando já estavam reformados.
2.4.	Ante o disposto no caput do art. 110 da Lei 6.880/1980, com a redação dada pela Lei 7.580/1986, depreende-se, inequivocamente, que a melhoria de remuneração nele prevista se aplica somente ao militar da ativa ou da reserva remunerada, devendo ser calculada com base no soldo correspondente ao grau hierárquico que ele possuía na ativa.
2.5.	Cabe ressaltar que o Tribunal evoluiu em seu entendimento acerca da matéria. Assim, com o advento do Acórdão 2225/2019-TCU-Plenário, relatado pelo Ministro Benjamin Zymler, pacificou-se o entendimento no sentido de que a melhoria prevista no art. 110 da Lei 6.880/1980 não se aplica ao militar que já se encontra reformado no momento da invalidez.
2.6.	Tal exegese alinhou o entendimento desta Corte com o notável precedente da Segunda Turma do Superior Tribunal de Justiça acerca da matéria, prolatado no Recurso Especial 1.784.347/RS, relatado pelo Ministro Herman Benjamin.
2.7.	Assim, considerando que os instituidores das pensões militares, a saber: Jovaldo Lima de Freitas, José Almir da Silva Araujo, João Alberto Otaran Mota e Silvio de Souza Filho, já se encontravam reformados quando foram acometidos da invalidez permanente, concluiu-se que a pensão concedida às suas respectivas beneficiárias não tem amparo legal ou jurisprudencial, pelo que o Tribunal julgou os atos concessórios das pensões ilegais.
2.8.	Passa-se à análise dos recursos.
EXAME DE ADMISSIBILIDADE
3.	Reitera-se os exames de admissibilidade realizados pelo SAR/Serur (peças 48, 103 e 104) , que propôs conhecer dos recursos e suspender os efeitos dos itens 9.1, 9.4, 9.4.1 e 9.4.2 do Acórdão 9270/2020-TCU-Segunda Câmara, nos termos do art. 48 da Lei 8.443/1992 c/c artigos 285 e 286, parágrafo único, do Regimento Interno do TCU. O Ministro Raimundo Carreiro acolheu a proposta da Serur (peças 105 e 111) .
EXAME DE MÉRITO
4.	Constitui objeto do presente recurso analisar se:
	a) o militar Jovaldo Lima de Freitas, instituidor da pensão concedida à Sra. Francinete Souza de Freitas, adquiriu incapacidade definitiva para o serviço militar antes de completar a idade-limite de permanência na reserva remunerada (56 anos) , mas, devido à complexidade e demora do processo submetido à análise da Junta Superior de Saúde do Comando da Aeronáutica, a homologação do processo veio a ocorrer somente depois de completada a idade-limite. O ato concessório da Pensão Militar à Sra. Francinete Souza de Freitas contém inexatidão referente à reforma do instituidor Jovaldo Lima de Freitas por limite de idade na reserva, cujo ato concessório foi tornado sem efeito, mas essa informação não foi registrada no ato concessório da pensão (peça 6) ;
	b) o ato concessório de Pensão Militar à Sra. Valdira Gomes Mota, com remuneração calculada com base no soldo de Primeiro Tenente, deve ser considerado legal/regular, uma vez que o instituidor João Alberto Otaran Mota teria preenchido, ainda em vida, os requisitos legais para perceber os proventos de um nível hierárquico acima;
	c) o ato concessório de Pensão Militar à Sra. Silvia de Almeida e Souza, instituída pelo Sr. Sílvio de Souza Filho, deve ser considerado legal, uma vez que a situação seria idêntica à retratada no Acórdão 1987/2010-TCU-Plenário, cujo entendimento foi pela legalidade dos atos em tais situações, não sendo possível aplicar o entendimento trazido pelo Acórdão 2225/2019-TCU-Plenário, uma vez que o ato fora emitido sob a vigência do entendimento anterior, em respeito ao princípio constitucional da isonomia.
5. Do ato concessório de Pensão Militar à Sra. Francinete Souza de Freitas, com inexatidão referente à reforma inicial de seu instituidor, Sr. Jovaldo Lima de Freitas, reformado por atingir o limite de idade de permanência na reserva, cujo ato teria sido tornado sem efeito, omitindo-se tal informação no ato concessório da pensão em exame.
5.1.	A defesa da recorrente Francinete Souza de Freitas afirma que a análise minuciosa no ato concessório da Pensão Militar à recorrente, constante do Exame Técnico transcrito no Relatório que fundamenta a decisão recorrida (peça 33) , encontra-se em consonância com os dados registrados no Ato 86835/2019 pelo Órgão responsável da Aeronáutica. No entanto, segundo a defesa da recorrente, esses dados apresentam-se inteiramente discrepantes da situação fática do instituidor da pensão, Jovaldo Lima de Freitas, devido a erros nas informações consignadas no referido ato.
5.2.	No campo "IV - DADOS DA RESERVA" do Ato 86835/2019, consta que o instituidor da pensão Jovaldo Lima de Freitas foi transferido para a reserva remunerada e desligado em 15/8/2006, com proventos de Suboficial, conforme publicação em 21/8/2006. Esses dados correspondem aos fatos. De igual modo, no campo "V - DADOS DA REFORMA NA DATA DO ÓBITO", consta que o referido instituidor foi reformado, por atingir idade limite de permanência na reserva (56 anos) , em 15/8/2008, e que foi publicado o documento oficial de reforma inicial em 10/2/2009, constando como "não registrado" o ato dessa reforma inicial.
5.3.	Segundo a defesa, o julgamento pela ilegalidade do ato que concedeu a pensão à recorrente foi causado por inexatidão dos dados nele consignados pela Aeronáutica, no que concerne à "Reforma inicial", pois esta Reforma inicial, por atingir a idade-limite de permanência na reserva, foi tornada sem efeito posteriormente, sendo tal informação, inexplicavelmente, omitida pela Aeronáutica quando emitiu o Ato 86835/2019.
5.4.	O instituidor da pensão Jovaldo Lima de Freitas foi transferido para a reserva remunerada com proventos calculados sobre o soldo de Suboficial, conforme PORTARIA DIRAP nº  3.731/1RC, de 16/8/2006, publicada no Boletim do Comando da Aeronáutica de 21/8/2006. (Doc. 3) .
5.5.	Após a sua transferência para a Reserva Remunerada, o instituidor Jovaldo Lima de Freitas apresentou problemas graves de saúde, os quais implicaram em sua incapacidade definitiva para o serviço militar, porém, em razão da complexidade e demora no trâmite do processo submetido à Junta Superior de Saúde do Comando da Aeronáutica para a devida análise, o processo veio a ser homologado somente depois que o Sr. Jovaldo já havia completado a idade-limite de permanência na reserva remunerada, 56 anos.
5.6.	Enquanto o processo de avaliação tramitava naquela Junta, o Sr. Jovaldo veio a completar a idade limite de permanência na reserva remunerada - 56 anos - em 15/8/2008, sendo nessa data, reformado "ex-officio", nos termos do art. 104, inciso II; art. 106, inciso I, alínea "d"; art. 107 e seu Parágrafo Único, da Lei 6.880/1980, conforme PORTARIA DIRAP N° 624/DSM, de 4/2/2009, publicada no Boletim do Comando da Aeronáutica de 10/2/2009. (Doc.4) .
5.7.	Ocorre que após a sua reforma "ex-offício", por ter atingido a idade limite de permanência na reserva remunerada, sobreveio o julgamento da Junta Superior de Saúde do Comando da Aeronáutica, em Sessão realizada em 19/11/2014 (Doc. 5) , quando emitiu o seguinte parecer:
"INCAPAZ DEFINITIVAMENTE PARA O SERVIÇO MILITAR. ESTÁ IMPOSSIBILITADO TOTAL E PERMANENTEMENTE PARA QUALQUER TRABALHO. NÃO PODE PROVER OS MEIOS DE SUBSISTÊNCIA. NÃO PODE EXERCER ATIVIDADES CIVIS. NÃO NECSSITA DE INTERNAÇÕ ESPECIALIZADA. NÃO NECESSITA DE ASSISTÊNCIA E CUIDADOS PERMANENTES DE ENFERMAGEM. É CARDIOPATIA GRAVE. É DOENÇA ESPCIFICADA EM LEI CONFORME A PORTARIA NORMATIVA N° 1174/GAB-MD/06.09.06, CAP. II SEÇÃO 2. ESTE PARECER RETROAGE A DATA DO ECOCARDIOGRAMA REALIZADO NO HAMN DE 17/01/2008". (Grifei)  
5.8.	Desse modo, após o pronunciamento da Junta Superior de Saúde do Comando da Aeronáutica pela incapacidade total do instituidor Jovaldo Lima de Freitas, sua situação na inatividade foi alterada, sendo reformado nos termos da PORTARIA DIRAP N° 803/3HI1, de 11/2/2015, publicada no Boletim do Comando da Aeronáutica de 18/2/2015, cujo inteiro teor abaixo se transcreve, para melhor apreciação, não obstante sua juntada à presente petição. (Doc. ) :
"PORTARIA DIRAP N° 803/3HI1, DE 11 DE FEVEREIRO DE 2015.
O SUBDIRETOR DE PESSOAL MILITAR, no uso da subdelegação de competência estabelecida no art. 2°, inciso IV, da Portaria DIRAP n° 5.940/DIR, de 27 OUT 2014, e considerando o processo n° 67430.012964/2014-15, resolve:
Reformar o SO BSP R/1 JOVALDO LIMA DE FREITAS (Nr Ord 0352519) , nos termos do art. 108, inciso V, da Lei n° 6.680, de 09 DEZ 1980, alterada pela Lei n° 7.580, de 23 DEZ 1986, e art. 110, § 1° e § 2°, alínea "a", do mesmo diploma legal, a contar de 17 JAN 2008, em virtude de ter, naquela data, sido julgado incapaz definitivamente para o serviço militar, conforme parecer da Junta Superior de Saúde do Comando da Aeronáutica, Sessão n° 72 de 19 NOV 2014.
Tornar sem efeito, em consequência, sua reforma por idade-limite na Reserva Remunerada, constante da Portaria DIRAP n° 624/DSM, de 04 FEV 2009, publicada no Boletim do Comando da Aeronáutica n° 27, de 10 FEV 2009. (grifei) .
5.9.	A defesa destaca que todos os atos de reforma do instituidor Jovaldo Lima de Freitas, por incapacidade definitiva para o serviço, operaram efeitos "ex-tunc", conforme bem explicitado no ato de sua reforma por incapacidade definitiva, assegurando-lhe todos os consectários a partir da data em que foi considerado incapaz definitivamente para todo e qualquer serviço, ou seja, a partir de 17 de janeiro de 2008.
5.10.	Destaca ainda que, tendo sido reformado por incapacidade definitiva, a contar de 17 de janeiro de 2008, portanto, em data anterior àquela em que completaria a idade limite para permanência na reserva remunerada, 56 anos (15 AGO 2008) , por óbvio que o ato de sua Reforma "ex-officio" por esse último motivo não ocorreria, porquanto, uma vez reconhecido seu direito à reforma por incapacidade definitiva, a contar de data anterior a esse evento (reforma por atingir a idade-limite de permanência na Reserva Remunerada) , este foi tornado sem efeito, conforme consta em destaque na Portaria de sua reforma por incapacidade definitiva acima transcrita.
5.11.	Diz que este fato, por si somente, explica o motivo pelo qual o ato de "reforma por idade-limite para permanência na reserva remunerada foi indevidamente mencionado no campo "V" do Ato 86853/2019 - "data da reforma inicial", não obstante a afirmação de "não registrado", o que, SMJ, poderia ser objeto de diligências à Aeronáutica para esclarecimento.
5.12.	Segundo a defesa, resta inquestionável que o instituidor Jovaldo Lima de Freitas, tendo o direito reconhecido de ser reformado por incapacidade definitiva para o serviço, a contar de 17 de janeiro de 2008, por ter nascido em 15 de agosto de 1952, somente completaria a idade-limite de permanência na reserva remunerada, 56 anos, em 15 de agosto de 2008.
5.13.	Aduz que o julgamento pela ilegalidade da pensão concedida à recorrente Francinete Souza de Freitas é decorrente de análises em dados incorretos, lançados indevidamente pelo Órgão responsável da Aeronáutica no campo "V" do ato 86853/2019, porque, uma vez reconhecido o direito do instituidor à reforma por incapacidade definitiva, com efeitos "ex-tunc", a contar de 17 de janeiro de 2008, esta reforma implicou na insubsistência da publicação da reforma por limite de idade para permanência na reserva remunerada, comprovadamente tornada sem efeito, conforme documentação acostada. (Doc. 4) .
5.14.	Urge que a Aeronáutica seja instada a se manifestar acerca das inconsistências e inexatidões consignadas no ato que encaminhou a esse Egrégio Tribunal e que consubstanciou o julgamento procedido, para reconhecer as incorreções dos dados nele lançados, pois a sua omissão e falta de diligência estão a causar transtornos e prejuízos à recorrente.
5.15.	A afirmação acima é consubstanciada no fato de a recorrente haver tomado conhecimento de que o Órgão responsável da Aeronáutica já providenciou, ainda que em caráter provisório, a emissão de novo ato concessório de pensão à recorrente, Ato nº 1284/2020 (Doc. 7) , atribuindo ao instituidor os proventos calculados com base no soldo de Suboficial, dando fiel cumprimento ao quanto determinado no Acórdão 9270/2020-TCU-Segunda Câmara, especialmente nos itens 9.4.1 e 9.4.2, na parte referente ao instituidor Jovaldo Lima de Freitas, o que se converterá em prejuízo à  recorrente.
5.16.	Afirma que a simples análise dos fatos e documentos trazidos aos autos indica inexoravelmente que o julgamento pela ilegalidade do ato de concessão da Pensão Militar à recorrente não deve subsistir, porquanto fundamentado em fatos e atos comprovadamente inidôneos e imprecisos, levados a esse Egrégio Tribunal pela Aeronáutica, com graves prejuízos à recorrente.
5.17.	Ante os fatos expendidos e devidamente comprovados pela documentação apresentada, resta incontroverso que a Pensão Militar foi concedida à recorrente em perfeita consonância com os fatos e fundamentos jurídicos pertinentes, restando inexoravelmente patente que o julgamento por sua ilegalidade decorreu de análise em fatos discrepantes e inexistentes consignados pela Aeronáutica de maneira indevida e incorreta no Ato n° 86853/2019, submetido a julgamento e registro dessa Egrégia Corte de Contas.
5.18.	Afirma ser inequívoca e imperiosa a urgente necessidade de se proceder ao reexame dos fatos e fundamentos analisados, porquanto a Pensão Militar concedida à recorrente não apresenta qualquer contrariedade aos dispositivos legais pertinentes, conforme robusta documentação acostada, o que atesta que o v. Acórdão vergastado, no que se refere ao instituidor Jovaldo Lima de Freitas, apresenta-se injusto porque seus fundamentos decorreram de análises em dados incorretos, fornecidos pela Aeronáutica no ato que submeteu a essa E. Corte de Contas, o que demanda diligências junto àquele Órgão Militar.
Análise
5.19.	Como se vê nas razões acima reproduzidas, em face da ilegalidade pronunciada sobre o ato concessório da Pensão Militar, a recorrente Francinete Souza de Freitas contrapõe o fato de que o falecido instituidor da pensão, Jovaldo Lima de Freitas, adquiriu a incapacidade definitiva para o serviço militar antes de completar a idade-limite de permanência na reserva remunerada (56 anos) , em 15/8/2008. O problema é que o parecer da Junta responsável pela avaliação do seu estado de saúde, atestando, ainda que de forma indireta, tal precedência, veio a ser emitido somente em 19/11/2014, quando o militar já havia completado a referida idade-limite. Nestas circunstâncias, o ato da reforma inicial por limite de idade de permanência na reserva, publicado em 10/2/2009, foi tornado sem efeito, mas essa informação não foi registrada no ato concessório da pensão, cadastrado no sistema em 22/7/2019 (peça 6) .
5.20.	Importa observar que o item 5 do voto condutor do acórdão recorrido (peça 32) diz expressamente que o fato de a reforma inicial ter sido concedida no dia em que o instituidor completou 56 anos de idade permite concluir que a invalidez foi adquirida após o término do serviço ativo. E que o Sr. Jovaldo Lima de Freitas e outros receberam a vantagem prevista no art. 110 da Lei 6.880/1980, após estarem reformados. Daí o julgamento pela ilegalidade do ato de concessão da Pensão Militar a Francinete Souza de Freitas.
5.21.	Com efeito, a defesa da Sra. Francinete Souza de Freitas apresentou, nesta fase recursal, os seguintes documentos para comprovar o alegado nas razões transcritas acima (peças 42-47) :
a) PORTARIA DIRAP 3.731/1RC, DE 16 DE AGOSTO DE 2006 (peça 42) .
Transferir para a reserva remunerada, por haver atingido em 15 AGO 2006, a idade limite de permanência no serviço ativo, o SO BSP (QSS) JOVALDO LIMA DE FREITAS;
b) PORTARIA DIRAP 624/DSM, DE 04 DE FEVEREIRO DE 2009 (peça 43) .
Reformar "ex officio" os militares abaixo relacionados, a contar das datas adiante de seus nomes grafadas:
GRADUAÇÃO           NOME COMPLETO                      Nr Ord          VIGÊNCIA
SO BSP RR          JOVALDO LIMA DE FREITAS         0352519       15 AGO 2008 
c) Parecer da Junta Superior de Saúde do Comando da Aeronáutica (peça 44) .
Inspecionando: JOVALDO LIMA DE FREITAS
"INCAPAZ DEFINITIVAMENTE PARA O SERVIÇO MILITAR. ESTÁ IMPOSSIBILITADO TOTAL E PERMANENTEMENTE PARA QUALQUER TRABALHO [...] 2. ESTE PARECER RETROAGE A DATA DO ECOCARDIOGRAMA REALIZADO NO HAMN DE 17/01/2008".
d) PORTARIA DIRAP Nº 803/3HI1, DE 11 DE FEVEREIRO DE 2015 (peça 45) .
Reformar o SO BSP R/1 JOVALDO LIMA DE FREITAS (Nr Ord 0352519) , nos termos do art. 108, inciso V, da Lei nº 6.880, de 09 DEZ 1980, alterado pela Lei nº 7.580, de 23 DEZ 1986, e art. 110, § 1º e § 2º, alínea "a", do mesmo diploma legal, a contar de 17 JAN 2008, em virtude de ter, naquela data, sido julgado incapaz definitivamente para o serviço militar, conforme parecer da Junta Superior de Saúde do Comando da Aeronáutica, Sessão nº 72 de 19 NOV 2014.
Tornar sem efeito, em consequência, sua reforma por idade-limite na Reserva Remunerada, constante da Portaria DIRAP nº 624/DSM, de 04 FEV 2009, publicada no Boletim do Comando da Aeronáutica nº 27, de 10 FEV 2009.
 5.22.	Como se vê acima, a Reforma do Suboficial Jovaldo Lima de Freitas expõe como fundamento a Lei 6.880/1980 (alterada pela Lei 7.580/1986) , art. 108, inciso V, e art. 110, § 1º e § 2º, alínea "a". No que interessa à presente análise, a matéria é disciplinada nos seguintes termos:
Art. 110. O militar da ativa ou da reserva remunerada, julgado incapaz definitivamente por um dos motivos constantes dos incisos I e II do art. 108, será reformado com a remuneração calculada com base no soldo correspondente ao grau hierárquico imediato ao que possuir ou que possuía na ativa, respectivamente. (caput do artigo com redação dada pela Lei 7.580, de 23/12/1986) 
§ 1º Aplica-se o disposto neste artigo aos casos previstos nos itens III, IV e V do artigo 108, quando, verificada a incapacidade definitiva, for o militar considerado inválido, isto é, impossibilitado total e permanentemente para qualquer trabalho  (destaque nosso) .
§ 2º Considera-se, para efeito deste artigo, grau hierárquico imediato:
a) o de Primeiro-Tenente, para Guarda-Marinha, Aspirante-a-Oficial e Suboficial ou Subtenente; (destaque nosso) 
5.23.	Diante das razões e documentos apresentados - especialmente o parecer do órgão competente da Aeronáutica, do qual se deduz que a invalidez do instituidor da pensão adveio-lhe antes de ser reformado por limite de idade na reserva, e a portaria que o reformou por incapacidade definitiva para o serviço militar - entende-se que o conjunto probatório aqui analisado demonstra suficientemente que a reforma do Sr. Jovaldo Lima, objeto da Portaria/DIRAP 803/3HI1, de 11 de fevereiro de 2015, deu-se em conformidade com a Lei 6.880/1980, art. 110, caput e §§ 1º e 2º, alínea "a", restando, por consequência, afastada a irregularidade que motivou o julgamento pela ilegalidade da Pensão Militar concedida à Sra. Francinete Souza de Freitas.
6. Do ato concessório de Pensão Militar à Sra. Valdira Gomes Mota com remuneração calculada com base no soldo de Primeiro Tenente, uma vez que o instituidor João Alberto Otaran Mota teria preenchido, ainda em vida, os requisitos legais para perceber os proventos de um nível hierárquico acima.
6.1.	A defesa da recorrente Valdira Gomes Mota afirma não haver irregularidade no ato que lhe concedeu a Pensão Militar, e o faz com base nos seguintes argumentos (peça 82) :
6.2.	Diz que o Suboficial da Aeronáutica João Alberto Otaran Mota foi transferido para a reserva remunerada em 20/6/2012, após completar o tempo de serviço estabelecido em lei, com os proventos da graduação que possuía na ativa, e não com proventos de Primeiro Tenente, como disse o e. Ministro Relator no item 12 do Relatório que antecede a decisão recorrida (peça 33) .
6.3.	Conforme previsto no art. 106, alínea "d", da Lei 6.880/1980, as Praças das Forças Armadas serão reformadas ao completarem a idade limite de 56 anos (limite elevado para 68 anos pela Lei 13.954/2019) . Nada altera os proventos do militar essa mudança de perfil. Trata-se de um mero marco temporal, aliás bastante defasado, a partir do qual o militar, até então considerado apto a ser convocado para exercer suas atividades na área militar, e que, por uma questão legal/temporal, deixará de constar na lista dos convocáveis.
6.4.	Em nenhum momento a lei considera o militar que se encontra na Reserva Remunerada ou na condição de reformado (requisito temporal) , incapaz definitivamente, para exercer atividades inerentes ao seu antigo posto/graduação. Tanto não é assim que o Suboficial João Alberto Otaran Mota, mesmo que tivesse sido reformado, pelo implemento de 56 anos, em 10/5/2014, conforme previsão legal, retornou a exercer atividades na área militar, Contratado por Tempo Certo, junto à Prefeitura de Aeronáutica de Canoas-RS, unidade integrante do ex-Quinto COMAR, hoje ALA 3.
6.5.	O Suboficial João Alberto Otaran Mota foi contratado, pelo Comando da Aeronáutica, sob a condição de Tarefa por Tempo Certo, mesmo após ter sido "reformado". Antecede a essa contratação de militares integrantes da Reserva Remunerada ou Reformados, um minucioso Exame de Saúde, no qual são apuradas as condições físicas e psíquicas do mesmo, para exercer as atividades inerentes ao seu posto/graduação. Fato que comprova que o militar em apreço se encontrava em plenas condições de exercer as atividades que exercia antes de sua Reforma (os documentos referentes a esta Contratação e o Exame de Saúde prévio poderão ser requisitados ao Comando da Aeronáutica) .
6.6.	Ocorre que, enquanto o Suboficial João Alberto exercia atividades profissionais, contratado por Tarefa por Tempo Certo (TTC) , junto à Prefeitura de Aeronáutica de Canoas, em 2016, foi diagnosticado com Neoplasia Maligna, na região do Abdômen, conforme anexos laudos médicos.
6.7.	Em razão do acometimento de neoplasia maligna (Câncer de Abdômen) , e já em estágio terminal no Hospital de Aeronáutica de Canoas, entre maio e junho de 2016, o Suboficial João Alberto requereu os proventos de um grau hierárquico acima, conforme lhe faculta o art. 108, inciso V, c/c o art. 110, §§ 1º e 2º, alínea "a", da Lei 6.880/1980, que assim preveem: [...].
6.8.	Devido à demora na tramitação do pleito do falecido, requerido ainda em vida, o deferimento para a concessão do benefício (proventos de 1º Tenente) ocorreu após o óbito do interessado e após o deferimento da Pensão à Sra. Valdira Gomes Mota.
6.9.	Assim ocorreu porque a pensão, deferida em 2017, em razão de decisão judicial que reconheceu a União Estável entre a interessada e o falecido João Alberto, foi calculada sobre o soldo de Suboficial, e não de Primeiro Tenente, como entendeu o Acórdão recorrido.
6.10.	Não há como ser considerada ilegal ou irregular a Pensão Militar percebida pela interessada, com base no soldo de Primeiro Tenente, haja vista que o falecido, Suboficial João Alberto Otaran Mota, preencheu todos os requisitos legais para perceber os proventos de um nível hierárquico acima, ainda em vida, conforme dispositivos legais acima citados. Ou seja, seu Requerimento foi protocolado em vida, conforme informações que poderão ser solicitadas ao Comando da Aeronáutica.
6.11.	Esclareça-se que a interessada Valdira Gomes Mota habilitou-se a perceber a Pensão Militar logo após o óbito de João Alberto Otaran Mota. Seu pleito foi indeferido por não comprovação do vínculo conjugal/união estável.
6.12.	O direito à pensão veio a ser reconhecido por decisão judicial. O Título de Pensionista conferiu à interessada o direito a perceber os proventos referentes à Graduação de Suboficial. Após o início do recebimento dos proventos de Suboficial, o ato de concessão da pensão foi corrigido e então os proventos passaram a ser calculados com base na Graduação de Primeiro Tenente, em razão do deferimento do pleito do falecido João Alberto, que havia protocolado Requerimento pleiteando esse direito.
6.13.	Esse requerimento - reitere-se - foi protocolado em vida pelo falecido.
6.14.	Não houve, e não há, sob os auspícios da legislação, nenhuma irregularidade, tampouco ilegalidade, a contaminar o direito de a Sra. Valdira Gomes Mota continuar percebendo sua Pensão com proventos calculados com base no soldo de Primeiro Tenente.
Análise
6.15.	O voto que fundamenta a decisão recorrida (peça 32) , proferido pelo Ministro Aroldo Cedraz, no que se refere ao instituidor da pensão da Sra. Valdira Gomes Mota, registra que "o fundamento da reforma inicial não é informado nos autos, mas somente aquele existente na data do óbito do instituidor, que pode ser decorrente de uma alteração". Registra ainda a ponderação feita pelo e. Procurador Júlio Marcelo de Oliveira de que "Nos casos em apreço, os militares foram reformados por terem atingido a idade limite de 56 anos para permanência na reserva, conforme as suas graduações:
	Militar
	Graduação
	Data de Nascimento
	Reforma Inicial
	Idade na Reforma
	Data do óbito

	João Alberto Otaran Mota
	Suboficial
	10/5/1958
	10/5/2014
	56 anos
	8/7/2016

6.16.	Partindo da premissa de que a reforma inicial se deu pelo atingimento da idade limite, o Ilustre Procurador concluiu que a condição de invalidez do instituidor foi adquirida após estar reformado.
6.17.	Assim, visto que a reforma se deu no dia em que o instituidor completou 56 anos, concluiu o relator da matéria, Ministro Aroldo Cedraz, que não havia invalidez na referida data, sendo adquirida após o término do serviço ativo. Daí extraiu-se o entendimento de que o Sr. João Alberto Otaran Mota recebeu a vantagem estabelecida no art. 110 da Lei 6.880/1980, após estar reformado.
6.18.	Dessa forma, por considerar que o instituidor da pensão militar já se encontrava reformado quando foi acometido da invalidez permanente, concluiu-se que a pensão concedida à interessada Valdira Gomes Mota não tem amparo legal ou jurisprudencial, devendo o ato ser julgado ilegal.
6.19.	Com efeito, o caput do art. 110 da Lei 6.880/1980 (com redação dada pela Lei 7.580/1986) , dispõe expressamente que o militar da ativa ou da reserva remunerada, julgado incapaz definitivamente por um dos motivos constantes dos incisos I e II do art. 108, será reformado com a remuneração calculada com base no soldo correspondente ao grau hierárquico imediato ao que possuir/possuía na ativa.
6.20.	Como se vê, a melhoria de remuneração prevista no comando legal acima se aplica somente aos militares da ativa ou da reserva remunerada, ou seja, logicamente não se aplica ao militar que já tenha sido reformado.
6.21.	No caso em exame, o ato de concessão da pensão militar (peça 9) informa que a reforma inicial do militar se deu em 10/5/2014, data em que completou 56 anos, idade-limite de permanência na reserva remunerada.
6.22.	Ora, não há qualquer evidência nos autos de que o militar tenha adquirido a condição de invalidez antes de ser reformado em 10/5/2014. Ao contrário, nas razões acima transcritas, afirma-se que, em razão do acometimento de neoplasia maligna, e já em estágio terminal, entre maio e junho de 2016, o Suboficial requereu os proventos de um grau hierárquico acima.
6.23.	Portanto, com base na análise realizada, opina-se pela rejeição dos argumentos apresentados.
7. Da legalidade do ato concessório de Pensão Militar à Sra. Silvia de Almeida e Souza, por ser a situação idêntica à retratada no Acórdão 1987/2010-TCU-Plenário, que considera legal os atos em tais situações, em respeito ao princípio da isonomia, não sendo aplicável o entendimento trazido pelo Acórdão 2225/2019-TCU-Plenário, uma vez que o ato em exame fora emitido sob a vigência do entendimento anterior.
7.1.	A defesa da recorrente Silvia de Almeida e Souza busca obter a reforma da decisão que julgou a sua pensão militar ilegal, com base nos seguintes argumentos:
7.2.	Diz que o Acórdão 1987/2010-TCU-Plenário, calcado no princípio da isonomia, conferiu legalidade aos atos de revisão de pensão, inclusive para militares reformados por idade e acometidos por moléstia grave em período posterior à reforma.
7.3.	O recente Acórdão 2225/2019-TCU-Plenário modificou esse entendimento e encaminhou no sentido contrário ao do Acórdão 1987/2010-TCU-Plenário.
7.4.	No entanto, segundo a defesa, a situação retratada no Acórdão 1987/2010-TCU-Plenário é a mesma dos presentes autos e do Acórdão 2225/2019-TCU-Plenário. Se de um lado há um entendimento validando a concessão da revisão e do registro do ato de pensão, há outro que o invalida.
7.5.	Afirma que mudanças interpretativas fazem parte do dinamismo dos fatos da vida e é louvável o esforço jurisprudencial de adequar-se a esses eventos. No entanto, isonomia foge ao campo da interpretação abstrata. Isonomia é princípio.
7.6.	O tratamento isonômico apontado no Acórdão 1987/2010-TCU-Plenário não se restringiu a um caso específico ou isolado. Debruçou-se, de forma ampla, sobre a situação geral dos militares reformados por terem atingido a idade limite para permanência na reserva e a possibilidade de a pensão ser revista ante a superveniência de umas hipóteses previstas em lei. No caso do pai da recorrente, neoplasia maligna.
7.7.	Assevera que a mudança de interpretação, por mais válida que seja, não pode afetar situações fáticas e jurídicas consolidadas.
7.8.	Afirma que a decisão que alterou o entendimento que autorizava o ato de revisão de pensão é de 2019: oito anos após o Sr. Sílvio ter sido reformado, três após ter falecido.
7.9.	Segundo a defesa, além de atentar contra a isonomia, padece de falta de razoabilidade a aplicação retroativa de um entendimento novo acerca de ato que, no passado, quando ocorreu, era considerado como legal. Está a retroagir para prejudicar.
7.10.	Diz que o Ministro Ubiratan Aguiar, relator da Decisão 1.485/2002-TCU-Plenário, formulou proposta de ponderação, quando consignou em seu voto:
18. No que se refere aos atos praticados antes da presente decisão, em respeito à segurança jurídica, tratando-se de situações já consolidadas e considerando que os atos foram praticados com respaldo em decisões desta própria Corte, considero que eles não devem ser revistos. Doravante, entretanto, o pagamento cumulado dessas duas pensões não deve ser mais admitido.
7.11.	Essa decisão, no dizer da defesa, é um marco temporal sobre a concessão de pensão militar da Lei 3765/1960.
É indevida, a partir da Decisão 1.485/2002-Plenário, a concessão da Pensão Militar da Lei 3.765/1960, aos demais beneficiários do instituidor, no caso de renúncia da viúva a este benefício em razão de sua opção pelo recebimento da Pensão Especial da Lei 3.738/1960. Acórdão 1922/2011-TCU-Segunda Câmara | Relator: RAIMUNDO CARREIRO
___
É indevida, a partir da Decisão 1.485/2002-Plenário, a concessão da Pensão Militar da Lei 3.765/1960, aos demais beneficiários do instituidor, no caso de renúncia da viúva a este benefício em razão de sua opção pelo recebimento da Pensão Especial da Lei 3.738/1960. Acórdão 1496/2009-TCU-Segunda Câmara | Relator: AUGUSTO SHERMAN
7.12.	Do excerto colacionado da fala do Ministro Ubiratan Aguiar sobrevém a questão da segurança jurídica.
7.13.	Odete Medauar conceitua a segurança jurídica com maior foco na estabilidade e na previsibilidade, vejamos: [...].
7.14.	Humberto Ávila, por sua vez, conceitua segurança jurídica como sendo: [...].
7.15.	A partir do momento em que o Estado - por seus representantes - resolve rever um entendimento por ele adotado, ignorando as consequências disso para todos os agentes envolvidos, malfere, de morte, essa e outras garantias constitucionais.
7.16.	Afirma que no caso em exame o melhor encaminhamento seria propor a modulação dos efeitos do Acórdão 2225/2019-TCU-Plenário, para abranger as relações posteriores a ele.
7.17.	Diz que não se pode ignorar que uma mudança tão abrupta de jurisprudência, sem ter havido mudança no parâmetro normativo, não poderia acontecer sem aplicação prospectiva - eficácia ex nunc -, de modo a resguardar situações consolidadas no tempo, firmadas conforme orientação da própria Corte de Contas.
7.18.	Ora, as alterações trazidas à Lei 6.880/1980 pela Lei 13.954, de 2019, ocorreram no final do ano de 2019, meses após a prolação do Acórdão 2225/2019-TCU-Plenário.
7.19.	Significa dizer que a nova interpretação que a Corte de Contas possa vir a adotar para o texto normativo em questão e, portanto, para os casos concretos que ensejaram a aplicação da norma, não pode vir a abarcar situações pretéritas calcadas em anterior entendimento do mesmo órgão.
7.20.	A aplicação retroativa de eventual mudança de entendimento do TCU vulneraria a necessária racionalidade e estabilidade do sistema jurídico, quebraria uma das funções básicas da jurisprudência, que é, justamente, a de apontar um norte de atuação social.
7.21.	O Código de Processo Civil (CPC) tem aplicação subsidiária na processualística da Corte de Contas:
As normas processuais previstas na Lei Orgânica do TCU (Lei 8.443/1992) e em seu Regimento Interno estabelecem rito processual próprio, no qual a aplicação do Código de Processo Civil se dá apenas de maneira analógica e subsidiária na falta de normas legais e regimentais específicas. Acórdão 1080/2015-TCU-Plenário | Relator: BENJAMIN ZYMLER
7.22.	Pela leitura do caput do art. 926 e do §3º do art. 927 do CPC, verifica-se que a obrigação de os tribunais manterem sua jurisprudência íntegra, estável e coerente, e que, na mudança de entendimento dominante, poderá haver a modulação dos efeitos a fim de garantir o interesse social e a segurança jurídica.
7.23.	A modulação de efeitos vem sendo, inclusive, defendida pela corte de Contas em relação ao recente entendimento do Supremo Tribunal Federal (RE 636.886) , no tocante à prescrição quinquenal da pretensão punitiva e da pretensão ressarcitória do TCU.
7.24.	É necessário, portanto, que o entendimento trazido pelo Acórdão 2225/2019-TCU-Plenário se dê de forma prospectiva, para o futuro, de modo a garantir a necessária segurança jurídica.
7.25.	Requer o conhecimento e provimento do recurso para reformar a decisão recorrida, considerar legal a pensão instituída por Sílvio de Souza Filho e conceder o registro da mesma.
Análise
7.26.	O voto que fundamenta a decisão recorrida (peça 32) , no que se refere ao Sr. Sílvio de Souza Filho, instituidor da pensão da Sra. Silvia de Almeida e Souza, registra que "o fundamento da reforma inicial não é informado nos autos, mas somente aquele existente na data do óbito do instituidor, que pode ser decorrente de uma alteração". Registra ainda a ponderação feita pelo e. Procurador Júlio Marcelo de Oliveira de que "Nos casos em apreço, os militares foram reformados por terem atingido a idade limite de 56 anos para permanência na reserva, conforme as suas graduações:
	Militar
	Graduação
	Data de Nascimento
	Reforma Inicial
	Idade na Reforma
	Data do óbito

	Sílvio de Souza Filho
	Suboficial
	7/10/1955
	7/10/2011
	56 anos
	27/6/2016

7.27.	De fato, o ato de concessão da Pensão Militar em exame (peça 10) informa que o instituidor da pensão foi para a reserva em abril de 2003. Depois, em 7/10/2011, foi reformado, por atingir a idade-limite de permanência na reserva, 56 anos.
7.28.	Ocorre que, sobrevindo o óbito do militar, em 26/6/2016, a Unidade da Aeronáutica alterou o fundamento constitucional/legal da sua reforma, de modo que passou a ser por invalidez/incapacidade permanente, com vigência a partir da data do óbito, reconhecendo o direito à melhoria remuneratória prevista no caput e §§ 1º e 2º do art. 110 da Lei 8.880/1980, que assim dispõe:
Art. 110. O militar da ativa ou da reserva remunerada, julgado incapaz definitivamente por um dos motivos constantes dos incisos I e II do art. 108, será reformado com a remuneração calculada com base no soldo correspondente ao grau hierárquico imediato ao que possuir ou que possuía na ativa, respectivamente. (caput do artigo com redação dada pela Lei 7.580, de 23/12/1986) 
§ 1º Aplica-se o disposto neste artigo aos casos previstos nos itens III, IV e V do artigo 108, quando, verificada a incapacidade definitiva, for o militar considerado inválido, isto é, impossibilitado total e permanentemente para qualquer trabalho.
§ 2º Considera-se, para efeito deste artigo, grau hierárquico imediato:
a) o de Primeiro-Tenente, para Guarda-Marinha, Aspirante-a-Oficial e Suboficial ou Subtenente;
7.29.	No entanto, como restou consignado no voto condutor do acórdão combatido (peça 32) , este Tribunal, por meio do Acórdão 2225/2019-TCU-Plenário, relatado pelo Ministro Benjamin Zymler, pacificou o entendimento no sentido de que a melhoria prevista na norma legal acima transcrita não se aplica ao militar que já se encontra reformado no momento da invalidez.
7.30.	Assim, considerando que o instituidor da pensão militar, Sr. Sílvio de Souza Filho, já se encontrava reformado quando foi acometido da invalidez permanente, a pensão concedida à Sra. Silvia de Almeida e Souza não tem amparo legal ou jurisprudencial, razão pela qual o ato concessório da pensão foi julgado ilegal.
7.31.	É importante observar os fundamentos que sustentam o entendimento do Tribunal sobre essa matéria, os quais foram expostos pelo Ministro Benjamin Zymler no voto que proferiu como relator do paradigmático Acórdão 2225/2019-TCU-Plenário.
7.32.	Ele expõe a certa altura daquele voto que o Acórdão 1987/2010-TCU-Plenário, com esteio no princípio da isonomia, teve por legítima a concessão da vantagem prevista no art. 110, § 1º, da Lei 6.880/1980 a militares já reformados acometidos de doença incapacitante.
7.33.	E assume que à época havia anuído a esse entendimento. Todavia, reexaminando a matéria à luz da jurisprudência que se formou ao longo dos últimos anos em nossas cortes superiores, julgou não haver, no posicionamento sedimentado no âmbito do Superior Tribunal de Justiça, nenhum desdouro ao princípio da isonomia, e, no seu entender, ainda que houvesse, não seria dado a este tribunal de contas negar vigência a norma legal expressa para eventualmente prestigiá-lo.
7.34.	Prossegue o Ministro Benjamin Zymler em seu voto tecendo os fundamentos do Acórdão 2225/2019-TCU-Plenário, nos termos reproduzidos a seguir:
22. Ora, o art. 110 do Estatuto dos Militares tem por evidente propósito compensar os militares da ativa que tenham sua carreira precocemente interrompida por infortúnios associados ao cumprimento do dever. A exceção são as enfermidades referidas no inciso V do art. 108, mas mesmo ali se faz inequívoca a intenção do legislador de favorecer o militar vitimado pela interrupção abrupta da carreira.
23. Naturalmente, não há que se falar em interrupção da carreira no caso de militares já reformados.
24. Poder-se-ia até objetar, é verdade, que os militares da reserva, expressamente referidos pela norma, também se encontram, tecnicamente, na situação de inativos. No entanto, insisto, o discrímen entre reserva e reforma é tal que a simples leitura da conceituação dada aos institutos espanca qualquer dúvida a respeito. Eis o que dispõe o art. 3º da Lei 6.880/1980:
"Art. 3° Os membros das Forças Armadas, em razão de sua destinação constitucional, formam uma categoria especial de servidores da Pátria e são denominados militares.
§ 1° Os militares encontram-se em uma das seguintes situações:
a) na ativa:
 (...) 
b) na inatividade:
I - os da reserva remunerada, quando pertençam à reserva das Forças Armadas e percebam remuneração da União, porém sujeitos, ainda, à prestação de serviço na ativa, mediante convocação ou mobilização; e
II - os reformados, quando, tendo passado por uma das situações anteriores estejam dispensados, definitivamente, da prestação de serviço na ativa, mas continuem a perceber remuneração da União."
25. Nessa mesma linha, saliento que, em sua redação original, o § 1º do art. 110 do Estatuto dirigia-se unicamente aos militares da ativa. Foi a ocorrência de casos reais de incapacidade - envolvendo reservistas convocados - ocasionada por ferimento ou enfermidade contraída em função do efetivo exercício da atividade militar (incisos I e II do art. 108) que motivou o legislador a lhes estender o benefício. Reproduzo a exposição de motivos que fundamentou a alteração:
"Excelentíssimo Senhor Presidente da República,
O militar da ativa julgado incapaz definitivamente, por um dos motivos constantes dos itens I e II do art. 108, da Lei nº 6.880/80, Estatuto dos Militares, é reformado com a remuneração do grau hierárquico imediato ao que possuir na ativa, de acordo com o art. 110 do mesmo Estatuto.
O militar da reserva remunerada julgado incapaz definitivamente por um dos motivos constantes dos itens I e II do citado art. 108 vem sendo reformado com a remuneração correspondente ao seu grau hierárquico.
A situação configura uma abrangência incompleta e injusta da lei cuja correção ora submeto à elevada apreciação de Vossa Excelência."
26. Portanto, a não concessão da vantagem aos militares já reformados não foi um mero descuido da lei; tampouco representa, sob qualquer enfoque que se considere, ofensa ao princípio da isonomia.
27. De toda sorte, mesmo que assim não fosse, de modo algum seria dado ao intérprete substituir-se ao legislador no disciplinamento da matéria. É o que estabeleceu o STF, em 2014, por meio da Súmula Vinculante 37, de observância obrigatória pelos órgãos do Poder Judiciário e por toda a administração pública (cf. art. 103-A da Constituição Federal) :
"Não cabe ao Poder Judiciário, que não tem função legislativa, aumentar vencimentos de servidores públicos sob o fundamento de isonomia."
7.35. 	Diante da mudança de entendimento propugnada pelo relator, o eminente Ministro-Substituto Augusto Sherman apresentou voto revisor, a fim de assegurar o respeito aos princípios da segurança jurídica e da boa-fé, ocasião em que fez as seguintes ponderações:
8. Portanto, numerosas situações foram constituídas e estão consolidadas com fundamento na interpretação anteriormente adotada por esta Corte de Contas. Lembre-se que, na maioria desses casos, os beneficiários são pessoas idosas e/ou inválidas, entre militares reformados e pensionistas. A fim de assegurar o respeito aos princípios da segurança jurídica e da boa-fé, penso ser necessário formular uma solução que preserve os atos praticados com respaldo nas decisões deste TCU. Para tanto, sugiro estabelecer um marco temporal para a aplicação do novo entendimento a ser adotado no âmbito desta Casa.
9. Considerando que hoje se propõe a alteração da jurisprudência que até aqui orientou legitimamente as deliberações desta Corte acerca da matéria, bem como a atuação das unidades de pessoal das Forças Armadas, entendo que se possa adotar, como marco temporal, a presente data.
7.36.	Então propôs incluir na deliberação a ser adotada pelo TCU orientação no sentido de aplicar o entendimento relativo aos destinatários do benefício do art. 110, § 1º, da Lei 6.880/1980 aos atos concessórios apreciados a partir da prolação do acórdão, o que veio a ocorrer em 18/9/2019. Tal proposta foi contemplada no item 9.5 do Acórdão 2225/2019-TCU-Plenário:
9.5. em atenção aos princípios da segurança jurídica e da boa-fé, aplicar o entendimento constante do voto que fundamentou o acórdão proferido pelo STJ no REsp 1.340.075/CE, relativo aos destinatários do benefício do art. 110, § 1º, da Lei 6.880/1980, aos atos concessórios a serem apreciados por este TCU a partir da data de prolação deste acórdão;
7.37	No caso em exame, o ato concessório da pensão militar (peça 10) foi encaminhado ao TCU em 6/9/2019 e apreciado em 1/9/2020, tendo sido aplicado o entendimento firmado no multicitado Acórdão 2225/2019-TCU-Plenário, em consonância com a regra de transição acima transcrita.    7.38	Portanto, com base no exame realizado, opina-se pela rejeição dos argumentos apresentados.
CONCLUSÃO
8.	Da análise de mérito dos presentes recursos, conclui-se que:
a) foram apresentados documentos, nesta fase recursal, nos quais se verifica que o militar Jovaldo Lima de Freitas foi acometido de incapacidade definitiva para o serviço militar antes de completar a idade-limite de permanência na reserva remunerada (56 anos) , porém o parecer da Junta Superior de Saúde do Comando da Aeronáutica, declarando tal fato, de forma retroativa, veio a ser emitido somente depois que o militar havia completado a idade-limite de permanência na reserva. Desse modo, entende-se que restou afastada a irregularidade pela qual o ato concessório da Pensão Militar à Sra. Francinete Souza de Freitas foi considerado ilegal;
b) o julgamento pela ilegalidade do ato concessório de Pensão Militar à Sra. Valdira Gomes Mota deve ser mantido, uma vez que não foi demonstrado que o seu instituidor preenche os requisitos legais para perceber os proventos de um nível hierárquico acima do que percebia na ativa;
c) o julgamento pela ilegalidade do ato concessório de Pensão Militar à Sra. Silvia de Almeida e Souza deve ser mantido, uma vez que foi aplicado o entendimento firmado no Acórdão 2225/2019-TCU-Plenário, sendo observada a regra de transição nele estabelecida, de modo que não há razão para se aplicar o já superado entendimento do Acórdão 1987/2010-TCU-Plenário, sob o fundamento de isonomia.
8.1.	Por conseguinte, deve-se dar provimento ao recurso da Sra. Francinete Souza de Freitas para tornar sem efeito os itens 9.1, 9.3 e 9.4.2 do Acórdão 9270/2020-TCU-Segunda Câmara em relação ao instituidor Jovaldo Lima de Freitas e à interessada Francinete Souza de Freitas, e considerar legal a concessão de pensão militar em benefício desta última, conferindo registro ao respectivo ato (peça 6) . Negar provimento aos outros dois recursos.
PROPOSTA DE ENCAMINHAMENTO
9.	Ante o exposto, submetem-se os autos à consideração superior, propondo-se, com fundamento no art. 48 da Lei 8.443/1992, conhecer dos recursos e, no mérito:
	a) dar provimento ao recurso interposto pela Sra. Francinete Souza de Freitas para:
	a.1) tornar sem efeito os itens 9.1, 9.3 e 9.4.2 do Acórdão 9270/2020-TCU-Segunda Câmara em relação ao instituidor Jovaldo Lima de Freitas e à interessada Francinete Souza de Freitas;
	a.2) considerar legal a concessão de pensão militar à Sra. Francinete Souza de Freitas e conceder o registro ao ato;
	b) negar provimento aos recursos interpostos pela Sra. Valdira Gomes Mota e pela Sra. Silvia de Almeida e Souza;
	b) informar as recorrentes e demais interessados do acórdão a ser proferido, destacando que o relatório e o voto que o fundamentam podem ser acessados por meio do endereço eletrônico www.tcu.gov.br/acordaos."
	É o Relatório.

8.1. Ernani Luis Daniel (25.978/OAB-RS) e outros, representando Valdira Gomes Mota.  
8.2. Elísio de Azevedo Freitas (18.596/OAB-DF) e outros, representando Silvia de Almeida e Souza.  
8.3. Miguel de Jesus da Silva (8822/OAB-AM), representando Francinete Souza de Freitas.

Procuradora-Geral Cristina Machado da Costa e Silva.

PEDIDO DE REEXAME. PENSÃO MILITAR. VANTAGEM PREVISTA NO ART. 110 DA LEI 6.880/1980 PARA CÁLCULO DA PENSÃO COM BASE EM POSTO ACIMA DO OCUPADO NA ATIVA. APRESENTAÇÃO DE FATOS NOVOS. CONHECIMENTO. PROVIMENTO PARA UM DOS RECORRENTES.

PENSÃO MILITAR (PMIL)

Secretaria de Recursos (Serur); Secretaria de Fiscalização de Integridade de Atos e Pagamentos de Pessoal e de Benefícios Sociais (Sefip).

Inicialmente, registro que atuo nos presentes autos por força de sorteio, conforme termo juntado à peça 49.
2. 	Neste processo que cuida de atos de pensão militar submetidos à apreciação deste Tribunal pela Subdiretoria de Inativos e Pensionistas do Comando da Aeronáutica, aprecia-se pedidos de reexame interpostos por Francinete Souza de Freitas, beneficiária de pensão militar instituída por Jovaldo Lima de Freitas, por Valdira Gomes Mota, beneficiária de João Alberto Otaran Mota, e por Silvia de Almeida e Souza, beneficiária de Silvio de Souza Filho, contra o Acórdão 9270/2020-TCU-Segunda Câmara, relator Ministro Aroldo Cedraz (peça 31) .
3. 	Os atos de concessão das pensões foram considerados ilegais, tendo seu registro negado, em virtude de ter se identificado a aplicação da vantagem prevista no art. 110 da Lei 6.880/1980, referente ao cálculo de pensão com base em grau hierárquico acima do ocupado pelos militares, sem a devida comprovação dos requisitos na documentação encaminhada ao TCU. 
4. 	Quanto à admissibilidade, reitero minhas decisões monocráticas anteriores no sentido de conhecer dos recursos (peças 105 e 111) , porquanto cumpridos os requisitos previstos no art. 48 da Lei 8.443/1992, c/c os arts. 285 e 286 do Regimento Interno do TCU.
5. 	Em sua peça recursal (peça 40) , a Sra. Francinete Souza de Freitas alega que o Sr. Jovaldo Lima de Freitas teria adquirido condição incapacitante definitiva para o serviço militar antes de completar a idade limite de permanência da reserva remunerada (56 anos) , razão pela qual faria jus à aplicação do art. 110 da Lei 6.880/1980, e que tal informação não teria sido registrada na ficha de informações apresentadas ao TCU.
6.	A Sra. Valdira Gomes Mota, em sua manifestação (peça 82) , alega que o Sr. João Alberto Otaran Mota, mesmo após ter sido reformado por atingir a idade limite de 56 anos, retornou a exercer atividades na Prefeitura Aeronáutica de Canoas/RS, como Contratado por Tempo Certo, o que comprovaria sua boa condição física. Entretanto, em 2016, teria sido diagnosticado com neoplasia maligna e, por esse motivo faria jus ao benefício pensional calculado com base em grau hierárquico acima.
7.	Já a Sra. Silvia de Almeida e Souza, em sua peça recursal (peça 95) , pugna pela aplicação do entendimento do Acórdão 1987/2010-TCU-Plenário, Relator Ministro Augusto Sherman Cavalcanti, ao presente caso, por questão de isonomia e de segurança jurídica. O referido Acórdão consolidaria o entendimento do Tribunal anteriormente ao Acórdão 2225/2019-TCU-Plenário, Relator Ministro Benjamin Zymler, acerca da extensão da vantagem do art. 110 da Lei 6.880/1980 a militares já reformados por atingimento da idade limite no posto ou graduação.
8.	Após analisar a documentação juntada aos autos, a Secretaria de Recursos, em pareceres uniformes (peças 141 e 142) , concluiu que:
"a) foram apresentados documentos, nesta fase recursal, nos quais se verifica que o militar Jovaldo Lima de Freitas foi acometido de incapacidade definitiva para o serviço militar antes de completar a idade-limite de permanência na reserva remunerada (56 anos) , porém o parecer da Junta Superior de Saúde do Comando da Aeronáutica, declarando tal fato, de forma retroativa, veio a ser emitido somente depois que o militar havia completado a idade-limite de permanência na reserva. Desse modo, entende-se que restou afastada a irregularidade pela qual o ato concessório da Pensão Militar à Sra. Francinete Souza de Freitas foi considerado ilegal; 
b) o julgamento pela ilegalidade do ato concessório de Pensão Militar à Sra. Valdira Gomes Mota deve ser mantido, uma vez que não foi demonstrado que o seu instituidor preenche os requisitos legais para perceber os proventos de um nível hierárquico acima do que percebia na ativa; 
c) o julgamento pela ilegalidade do ato concessório de Pensão Militar à Sra. Silvia de Almeida e Souza deve ser mantido, uma vez que foi aplicado o entendimento firmado no Acórdão 2225/2019-TCU-Plenário, sendo observada a regra de transição nele estabelecida, de modo que não há razão para se aplicar o já superado entendimento do Acórdão 1987/2010-TCU-Plenário, sob o fundamento de isonomia."
9. 	Aquiesço com a análise e as conclusões da Serur, que, com a anuência do Ministério Público, propõe conhecer dos pedidos de reexame e dar provimento ao recurso interposto pela Sra. Francinete Souza de Freitas, para tornar sem efeito os itens 9.1, 9.3 e 9.4.2 do Acórdão 9270/2020-TCU-Segunda Câmara, apenas em relação ao militar Jovaldo Lima de Freitas e à interessada, bem como negar provimento aos recursos interpostos pelas Sras. Valdira Gomes Mota e Silvia de Almeida Souza.
10.	De fato, verifico que, dentre a documentação juntada pela Sra. Francinete, encontra-se Parecer da Junta de Saúde do Comando da Aeronáutica (peça 44) atestando a condição incapacitante do militar, em data anterior ao atingimento da idade limite (56 anos) . O documento é corroborado por publicação no Boletim da Aeronáutica de 18/2/2015 (peça 45) . Logo, o militar encontrava-se na reserva remunerada por ocasião da incapacidade e, portanto, faz jus ao cálculo dos proventos com base em grau hierárquico superior, nos termos do art. 110, § 2º, 'a' da Lei 6.880/1980.
11.	Dessa forma, ante a apresentação de fatos novos, entendo que o ato de concessão de pensão militar do Sr. Jovaldo Lima de Freitas (peça 6) pode ser considerado legal, com a correspondente reformulação da Decisão impugnada. 
12.	Quanto às demais recorrentes, em linha com a unidade técnica e o Ministério Público de Contas, não identifico justificativa apta a alterar o entendimento do Acórdão 9270/2020-TCU-Segunda Câmara, Relator Ministro Aroldo Cedraz.
	Do exposto, voto para que seja aprovado o acórdão que ora submeto a este Colegiado.
TCU, Sala das Sessões, em 15 de junho de 2021.
RAIMUNDO CARREIRO 
Relator